【裁判字號】    99,判,1189
【裁判日期】    991111
【裁判案由】    地價稅
【裁判全文】
最  高  行  政  法  院  判  決
                                      99年度判字第1189號
上  訴  人  國防部軍備局
代  表  人  劉復龍
訴訟代理人  林石猛  律師
            邱基峻  律師
            廖孟意  律師
被 上訴 人  高雄市稅捐稽徵處
代  表  人  蘇進步
上列當事人間地價稅事件，上訴人對於中華民國97年12月31日高
雄高等行政法院97年度訴字第834號判決，提起上訴，本院判決
如下：
    主  文
上訴駁回。
上訴審訴訟費用由上訴人負擔。
    理  由
一、緣上訴人經管位於高雄市○○區○○段30-1、33、162-2、1
    63-1、164-1、167、167-2、170、176-3、179、182-1、213
    、213-3、214地號（其中213、213-3地號應有部分11353／3
    69242均為高雄市所有，惟管理機關為上訴人）等14筆土地
    （下稱系爭土地），於民國92年10月3日經被上訴人所屬左
    營分處查獲，供海軍左營高爾夫球場（下稱系爭球場）對外
    營業使用，核與土地稅法第20條及土地稅減免規則第7條第1
    項第4款免徵地價稅之規定不符，乃據以開徵96年地價稅計
    新臺幣（下同）10,916,990元，上訴人以系爭土地主要服務
    國軍官兵應符合公共使用之要件、系爭球場僅收取維持費非
    以營利為目的，開徵之稅額未區分「供軍方人員」與「供非
    軍方人員」使用之比率，予以部分免徵等為由，申請復查，
    變更稅額為10,915,717元，提起訴願，經遭決定駁回，遂提
    起本件行政訴訟。
二、上訴人起訴主張：系爭球場非屬國營事業機關，系爭土地亦
    非屬放租而有收益，自非屬國營事業機關所使用之財產，則
    系爭土地既為國有土地，不符合國有財產法第8條除外之規
    定。系爭土地既依國有財產法第17條規定，登記為軍事機關
    用地，又88年系爭球場納入服務作業基金，系爭球場之人事
    ，是由國防部海軍司令部任命軍方人士（備役人員）擔任，
    系爭球場之預算，亦由立法院審議，而於年度結算球場獲有
    營收時，亦須繳交國庫，球場本身並無營利。是以，系爭土
    地雖係供作高爾夫球場之用，惟系爭球場實為海軍之服務單
    位，屬軍事機關，系爭土地屬軍事機關使用之土地，應符合
    土地稅減免規則第7條第1項第4款規定之要件。系爭球場之
    收費僅是收取維持費，並未以之為營利，合於土地稅減免規
    則第7條第1項第5款之免稅要件。系爭球場就「供軍方人士
    擊球」及「供非軍方人士擊球」既無比例不可分之情形，就
    符合減免要件之部分，即供軍方人士擊球之部分，應依土地
    稅減免規則第5條之規定，及財政部94年7月7日台財稅字第0
    9404550550號、66年10月3日台財稅第36717號與77年6月15
    日台財稅第770524784號函釋意旨與量能課稅原則，應予以
    比例免徵地價稅等語，求為判決撤銷訴願決定及原處分。
三、被上訴人則以：財政部94年7月7日台財稅字第09404550550
    號函釋係針對軍工廠之業務透過公開招商方式，委託民間機
    構持續經營該業務，且其委託經營期間需接受委託機關監督
    之個案釋示，與本件直接經營之情況有別，況且上揭解釋函
    ，並未編入財政部編印之96年版「土地稅法令彙篇」內。上
    訴人援引土地稅減免規則第5條規定及財政部66年10月3日台
    財稅第36717號、77年6月15日台財稅第770524784號函等，
    皆係針對（應有部分）土地或房屋實際使用情形，可以明確
    劃分營業面積與非營業面積者所作成之釋示，與本件系爭球
    場全年無休對外開放營業之情形有別。系爭球場於營業時間
    不論軍方人士或非軍方人士擊球均須付費，其差異僅係對使
    用者身分採取不同之收費標準，事實上同屬球場之營利收入
    ，從而軍方人士使用球場之營收，自無法要求免徵地價稅。
    系爭球場確有對外營利之事實，自與土地稅減免規則第7條
    第1項第4款國防用地及軍事機關、部隊、學校使用之土地，
    免徵地價稅之規定要件不符。系爭土地並非僅供軍方人士使
    用，並有營業收益之事實，則與一般民間營業無異，自應按
    土地稅法第20條之規定，公有土地按基本稅率課徵地價稅等
    語，資為抗辯，求為判決駁回上訴人之訴。
四、原審斟酌全辯論意旨及調查證據之結果，以：（一）上訴人
    所經營之系爭球場除現役軍人外，亦開放予非軍人使用，並
    針對不同對象收取不同費用，其確有對外營利之事實。是系
    爭土地平日主要係以高爾夫球場之經營為準，且並未限於軍
    方人士始得使用，其非作為國防、軍事等用途甚明，從而，
    尚難依土地稅減免規則第7條第1項第4款所規定「國防用地
    及軍事機關、部隊使用之土地」而免其地價稅。（二）系爭
    球場提供有餐廳、更衣室、練習場等設施、並有桿弟服務及
    開放予非軍方人士使用，其收費雖較一般高爾夫球場價格為
    低，然所提供服務與一般高爾夫球場無異；另自87年起每月
    皆有75萬餘元至256萬餘元不等之收入，自87年起至92年11
    月之營業收入扣除業務支出後，每年亦有1百多萬元至5百多
    萬元之業務剩餘等情，有相關預約規定及收費標準與桿弟管
    理須知、系爭球場87年至94年軍方與非軍方擊球收入分析表
    ，系爭球場營業收入及賸餘數明細表附原處分卷可參，實難
    認定系爭球場僅收取維持費，從而上訴人主張其僅收取維持
    費，應得比照土地稅減免規則第7條第1項第5款之規定免徵
    地價稅云云，顯與事實有間，尚非可採。又系爭土地並非僅
    供軍方人士使用，並有營業收益之事實，則與一般人民營業
    無異，自應依法課徵地價稅，方符合量能課稅原則。系爭土
    地，雖非「放租土地」，亦非「同法第4條第2項第3款所指
    事業用地」，但係供高爾夫球場對外開放營業收益之事實，
    已如前述，則被上訴人參照土地稅法第20條之規定，本於職
    權課徵系爭土地之地價稅，依法尚非無據。是系爭土地應無
    國有財產法第8條規定之適用，仍應依法課徵地價稅。（三
    ）系爭球場既屬全年無休，同時供軍人及非軍人擊球使用，
    則非軍人於其營業時間自得付費而使用系爭球場內之所有設
    施，故而就系爭球場之全部開放時間及使用面積綜合觀察之
    ，其均存在由非軍人擊球而作為營業使用之情況，則系爭期
    間就系爭土地依法自應認定全部係供營業使用，予以課徵地
    價稅，方符量能課稅原則。則上訴人主張：系爭球場就「供
    軍方人士擊球」及「供非軍方人士擊球」既無比例不可分之
    情形，就符合減免要件之部分，即供軍方人士擊球之部分，
    應依土地稅減免規則第5條之規定，及財政部94年7月7日台
    財稅字第09404550550號、66年10月3日台財稅第36717號與
    77年6月15日台財稅第770524784號函釋意旨與量能課稅原則
    ，應予以比例免徵地價稅，亦不足為取。因將原決定及原處
    分均予維持，駁回上訴人之訴。
五、本院按：（一）「公有土地及公有建築改良物，免徵土地稅
    及改良物稅。但供公營事業使用或不作公共使用者，不在此
    限。」「公有土地按基本稅率徵收地價稅。但公有土地供公
    共使用者，免徵地價稅。」為土地法第191條、土地稅法第2
    0條所明定。「下列公有土地地價稅或田賦全免：……4、國
    防用地及軍事機關、部隊、學校使用之土地。5、公立之醫
    院、診所、學術研究機構、社教機構、救濟設施及公、私立
    學校直接用地及其員工宿舍用地……。」土地稅法第6條及
    平均地權條例第25條授權訂定之土地稅減免規則第7條第1項
    第4款、第5款前段定有明文。公有土地是否合於土地稅減免
    規則第7條第1項第4款、第5款免徵地價稅規定，即應視其使
    用情形究否作為供上開款項用途為斷。系爭土地以中華民國
    及高雄市為所有權人，由上訴人為管理者，依土地使用分區
    證明書固為軍事機關使用之機關用地，然上訴人於系爭土地
    上經營系爭球場並收取費用，除現役軍人外，亦開放予非軍
    人使用，針對不同對象採取不同收費標準，提供餐廳、更衣
    室、練習場等設施、並有桿弟服務，與一般民營業無異，非
    僅收取維持費，營業收益自87年起至92年11月之營業收入扣
    除業務支出後，每年有1百多萬元至5百多萬元之業務剩餘，
    且以全部開放時間及面積觀察，均存在由非軍人擊球而作為
    營業使用之情況，系爭土地自屬全部係供營業使用，是系爭
    土地確有對外營利之事實，非作為供國防、軍事用途，不符
    合土地稅減免規則第7條第1項第4款、第5款免徵地價稅規定
    ，被上訴人依土地稅法第20條公有土地按基本稅率課徵地價
    稅，於法並無不合等情，已經原判決依調查證據之辯論結果
    ，詳述其得心證之理由及法律意見，並就上訴人所主張僅收
    取維持費，營收繳交國庫並未營利，及應依軍方、非軍方人
    士擊球使用情形比例課徵等論點何以不足採取，分別予以指
    駁甚明，依上開所述，核屬有據，並無上訴人所稱違反經驗
    法則、證據法則、論理法則，判決不備理由、適用法規不當
    或不適用法規之違法。至上訴人所稱系爭球場自88年納入預
    算法第4條第1項第2款服務作業基金，以國防部為主管機關
    ，人事由國防部海軍司令部任命軍方人士（備役人員）擔任
    ，預算由立法院審議等云，縱係屬實，惟系爭土地係作為對
    外營利使用，業如上述，並不符土地稅減免規則第7條第1項
    第4款、第5款免徵地價稅規定。上訴意旨猶執詞以：系爭球
    場係海軍之服務單位，以提供官兵服務為目的，並未營利，
    確為軍事機關使用，及其供軍方人士擊球之部分符合減免要
    件，亦應予比例免徵地價稅云云，指摘原判決違法，為其一
    己主觀之見，要無可採。（二）又國有財產法第8條：「國
    有土地及國有建築改良物，除放租有收益及第4條第2項第3
    款所指事業用者外，免徵土地稅及建築改良物稅。」所謂「
    放租有收益」，出租僅屬例示規定，故雖無出租法律關係，
    如國有土地作為營業使用而有收益，基於衡平原則，自無免
    徵土地之地價稅之理，此由同法第4條第2項第3款所指國營
    事業使用之財產，依同法第8條規定不在免徵土地稅及建築
    改良物稅之列，益見國有財產如作為營業使用而有收益，不
    以出租為限，即無免徵上開稅收之適用。原判決以系爭土地
    ，雖非「放租土地」，亦非「同法第4條第2項第3款所指事
    業用地」，但係供高爾夫球場對外開放營業收益之事實，則
    被上訴人依土地稅法第20條規定，本於職權課徵系爭土地之
    地價稅，依法尚非無據乙節，核其係認對外開放營業收益並
    不符國有財產法第8條、土地稅法第20條之規定，依上開說
    明，洵無不合，並無上訴意旨所稱增加法律所無之限制，違
    反租稅法律主義之情形。此外，上訴人其餘所訴各節，無非
    係對原審取捨證據、認定事實之職權行使，指摘其為不當，
    並非可採。（三）綜上所述，原判決將訴願決定及原處分均
    予維持，而駁回上訴人在原審之訴，核無違誤。上訴論旨，
    指摘原判決違法，求予廢棄，為無理由，應予駁回。
六、據上論結，本件上訴為無理由。依行政訴訟法第255條第1項
    、第98條第1項前段，判決如主文。
中    華    民    國    99    年    11    月    11    日
                    最高行政法院第一庭
                        審判長法官  鄭  淑  貞
                              法官  廖  宏  明
                              法官  陳  金  圍
                              法官  張  瓊  文
                              法官  胡  方  新

以  上  正  本  證  明  與  原  本  無  異
中    華    民    國    99    年    11    月    12    日
                              書記官  郭  育  玎

司法院資訊處製作；財團法人民間司法改革基金會備份。
